ACORDAO-COMPLETO-2525173

ACÓRDÃO 478/2022 ATA 8/2022 - PLENÁRIO

VISTOS, relatados e discutidos estes autos que cuidam de embargos de declaração opostos por  Maria Assunção Giusti de Almeida contra o Acórdão 2701/2021-TCU-Plenário, mediante o qual foi negado provimento a pedido de reexame por ela interposto contra o Acórdão 442/2021-TCU-Plenário, que a sancionou com multa e a inabilitou  para exercer cargo em comissão ou função de confiança na Administração Pública Federal por cinco anos, devido a irregularidades nos procedimentos utilizados para seleção e manutenção de beneficiários do Programa Nacional de Reforma Agrária no Estado do Amapá.
ACORDAM os Ministros do Tribunal de Contas da União, reunidos em Sessão do Plenário, ante as razões expostas pelo Relator, e com fundamento nos art. 32, inciso II, e 34, da Lei 8.443/1992, em:
9.1 conhecer dos presentes embargos de declaração para, no mérito, rejeitá-los;
9.2 encaminhar cópia desta decisão à embargante, com a informação de que o inteiro teor deste acórdão e do relatório e do voto que o fundamentam está disponível no endereço eletrônico www.tcu.gov.br/acordaos.

Embargos de declaração contra acórdão que negou provimento a pedido de reexame interposto em face de deliberação que apenou a embargante com multa e a inabilitou para o exercício de cargo em comissão ou função de confiança, em razão de  irregularidades nos procedimentos utilizados para seleção e manutenção de beneficiários do Programa Nacional de Reforma Agrária no Estado do Amapá.

Superintendência Regional do Instituto Nacional de Colonização e Reforma Agrária no Estado do Amapá

3. Embargante: Maria Assunção Giusti de Almeida (XXX.654.142-XX)

13.1. Ministros presentes: Ana Arraes (Presidente), Walton Alencar Rodrigues, Benjamin Zymler, Augusto Nardes, Aroldo Cedraz, Vital do Rêgo, Jorge Oliveira (Relator) e Antonio Anastasia.
13.2. Ministros-Substitutos presentes: Augusto Sherman Cavalcanti, Marcos Bemquerer Costa e André Luís de Carvalho.

JORGE OLIVEIRA

Ministro Jorge Oliveira

Trata-se de embargos de declaração opostos por Maria Assunção Giusti de Almeida contra o Acórdão 2701/2021-TCU-Plenário, mediante o qual foi negado provimento a pedido de reexame por ela interposto em face do Acórdão 442/2021-TCU-Plenário. Esta última decisão a apenou com multa e a inabilitou para exercer cargo em comissão ou função de confiança na Administração Pública Federal por cinco anos, devido a irregularidades nos procedimentos utilizados para seleção e manutenção de beneficiários do Programa Nacional de Reforma Agrária no Estado do Amapá.
2.		Após registrar a tempestividade dos embargos, a responsável alega a ocorrência de contradição no acórdão embargado, como transcrito a seguir:
"IV - DA CONTRADIÇÃO 
O acórdão embargado padece de grave contradição. 
Explica-se. 
O referido decisum reconhece, por diversas vezes, a ausência de normativas específicas regulamentadoras, à época, dos procedimentos sob os quais aponta ter a embargante conduzido irregularmente, bem como salienta a ciência da existência de limitações técnicas, operacionais e de atribuições, ao reconhecer que a superintendência regional dependia, em parte, da movimentação do INCRA/SEDE, embora justifique que tais óbices não ensejam razões suficientes para afastar a responsabilidade da embargante a título de culpa grave. 
A r. decisão embargada, que rechaça todos os argumentos defensivos suscitados pela embargante e que discorda do acertado parecer ministerial, reconhece que as supostas irregularidades praticadas remontam às gestões regionais anteriores, mas se limita a absolver os demais superintendentes regionais precedentes para responsabilizar, tão somente, a embargante. 
Ora, Nobres Julgadores, é factível, inclusive reconhecido por Vossas Excelências, que a ausência de normatividade regulamentar dos procedimentos apontados como irregulares à época, bem como limitações de atribuição e de ordem técnica, que muito dependiam de movimentação do INCRA/SEDE, constituem problemas estruturais que antecedem ao período sob a qual a embargante exerceu a superintendência regional, remontando às demais gestões que a precederam. 
A embargante, em verdade, herdou a sistemática e procedimentalização adotada nas gestões anteriores, ante a ausência de regulamentação normativa aplicável à espécie, à época. Em um bom português, a embargante acreditava, sinceramente, estar atuando dentro daquilo que a lei e probidade lhe exigiam, especialmente por reproduzir os costumes administrativos adotados outrora e em virtude da, já dita, ausência de regulamentação específica. 
Ainda assim, ainda que a prática de gestão adotada pela embargante tenha sido diametralmente similar à dos gestores que a precederam, Vossas Excelências resolveram, por bem, responsabilizar a embargante, tão somente. 
Nesse ponto reside a contradição! 
Ora, como absolver os gestores regionais precedentes e condenar, tão somente, a embargante se ambas as gestões se pautaram nas mesmas práticas - costumes administrativos? Se Vossas Excelências entendem por irregular as condutas praticadas pela embargante, também seriam culpados os superintendentes regionais anteriores, não? Seria a hipótese de regressar ad infinitum para responsabilizar o primeiro gestor regional, que procedia de igual maneira à embargante? Certamente não! Ninguém tem culpa! Tanto é que Vossas Excelências absolveram de responsabilidade os gestores precedentes, mas, de forma contraditória, não isentaram de tal imputação a embargante. 
Adiante. De forma hipotética, se não fosse a embargante a superintendente regional no período apurado, mas qualquer outra pessoa, haja vista ser cargo de livre nomeação e exoneração, tal gestor adotaria as mesmas condutas da embargante, isso porque inexistia normativa regulamentar específica à época, nem se exige, para provimento do cargo ad nutum, notório saber jurídico. Assim, qualquer outro gestor, que não a embargante, adotaria exatamente as mesmas práticas. Nesse caso, a responsabilidade deveria ser atribuída aleatoriamente ao gestor que, casuisticamente, estivesse ocupando o cargo no período apurado Relatório de Auditoria (TC-Processo 023.998/2015-6) ? Certamente que não! A responsabilidade se apura em detrimento dos fatos praticados e não diante do lançamento de um dado de seis faces ao acaso. 
Desta feita, resta imperioso falar, inclusive, em inexigibilidade de conduta diversa. É que ante a inexistência de regulamentação específica à época e a existência de limitações técnicas, operacionais e de atribuições evidentes, não havia outra postura possível de ser adotada pela embargante que não aquelas efetivamente praticadas e espelhadas no costume administrativo das gestões anteriores. É desarrazoável esperar, ou mesmo exigir, que a embargante goze, por exemplo, da mesma profundidade de conhecimento acerca do que seja publicidade ou mesmo impessoalidade que Vossas Excelências, referências no saber jurídico, gozam. 
Por fim, rememora-se que a Administração Pública se submete ao princípio da legalidade. Nesse sentido, o agente público deve atuar conforme o mandamento ou a permissiva legal. Ora, Excelências, se inexistia, à época, regulamentação específica à hipótese, como esperar que adotasse determinada conduta ou outra? A embargante, como agente público, não geriu a superintendência para atender expectativas, sobre como deveria ou não agir. Assumiu, em verdade, a importância do cargo para fazer o que de melhor podia, nos ditames da lei, da probidade e com as ferramentas possíveis que dispunha.
Assim, diante de todo o exposto, requer sejam recebidos, acolhidos e providos os presentes embargos de declaração com efeitos suspensivo e modificativo para sanar a contradição apontada e isentar de responsabilidade a embargante, assim como isento os demais gestores que a precederam. 
V - DOS PEDIDOS 
Diante de todo exposto, requer a Vossas Excelências sejam recebidos, acolhidos e providos os presentes embargos de declaração com efeitos suspensivo e modificativo para sanar a contradição apontada e isentar de responsabilidade a embargante, assim como isentou os demais gestores que a precederam."
	É o relatório.

Vinicius Amaral Quadros (3261/OAB-AP), representando Maria Assunção Giusti de Almeida

Não atuou

EMBARGOS DE DECLARAÇÃO. RELATÓRIO DE AUDITORIA. VERIFICAÇÃO DA CONFORMIDADE DOS PROCEDIMENTOS REALIZADOS PARA SELEÇÃO E MANUTENÇÃO DE BENEFICIÁRIOS DO PROGRAMA NACIONAL DE REFORMA AGRÁRIA NO ESTADO DO AMAPÁ. IRREGULARIDADES. AUDIÊNCIA. REJEIÇÃO DAS RAZÕES DE JUSTIFICATIVA DA SUPERINTENDENTE REGIONAL. MULTA. INABILITAÇÃO. PEDIDO DE REEXAME. INSUFICIÊNCIA DOS ARGUMENTOS. NEGATIVA DE PROVIMENTO. CONHECIMENTO DOS EMBARGOS. INEXISTÊNCIA DE CONTRADIÇÃO. REJEIÇÃO.

RELATÓRIO DE AUDITORIA (RA)

não atuou

Satisfeitos os requisitos de admissibilidade, os presentes embargos de declaração podem ser conhecidos.
2.	A interessada aponta suposta contradição no Acórdão 2701/2021-TCU-Plenário eis que, apesar de ter praticado atos de gestão semelhantes aos de seus antecessores, apenas ela foi punida pelo Tribunal. Além disso, argumenta que, se outra pessoa estivesse à frente da superintendência regional, adotaria exatamente as mesmas práticas que ela adotou, ante a inexistência de regulamentação específica à época e ante a ocorrência de limitações técnicas, operacionais e de atribuição na unidade.
3.	Não vislumbro a contradição alegada. Em relação ao fato de a embargante ter sido punida e não os seus antecessores, lembro que a auditoria realizada abrangeu um determinado período de tempo, e foram ouvidos em audiência os responsáveis que ocupavam os cargos no momento da detecção da irregularidade, mesmo procedimento adotado, aliás, nas demais oito auditorias que compuseram a Fiscalização de Orientação Centralizada (FOC) , realizada com o objetivo de verificar a aderência à legislação específica dos procedimentos de seleção e manutenção da Relação de Beneficiários (RB) do Programa Nacional de Reforma Agrária.
4.	Com relação às limitações institucionais, esse aspecto foi devidamente considerado e sopesado pelo Relator da deliberação original, Ministro-Substituto Augusto Sherman Cavalcanti, no seguinte trecho do voto condutor do Acórdão 442/2021-TCU-Plenário:
"96. O Ministério Público propõe afastar as Irregularidades 9 e 10 em razão da presença de graves deficiências estruturais na unidade regional, de origem que remontava a períodos anteriores, cuja solução depende do Incra/Sede. 
97. Dissinto desse posicionamento. Em que pese reconhecer as deficiências institucionais, as dificuldades enfrentadas não podem ser acolhidas para elidir integralmente as omissões observadas. Restou evidenciada a morosidade na identificação de situações irregulares, além da ausência de adoção tempestiva das medidas corretivas nos casos irregulares noticiados, sem a demonstração da efetiva atuação de forma a reduzir os efeitos das eventuais dificuldades. 
98. Aos Superintendentes Regionais incumbe planejar, dirigir, coordenar e orientar a execução das atividades das respectivas unidades e exercer outras atribuições que lhes forem cometidas pelo Presidente do Incra. As irregularidades objeto da audiência e as omissões indicadas, portanto, decorreram do não cumprimento de atribuições próprias do cargo, evidenciando o necessário nexo de causalidade."
5.	Ademais, não se pode olvidar que a embargante permaneceu no cargo por três anos, tempo suficiente para implementar melhorias e aperfeiçoamentos nos procedimentos que se mostravam insatisfatórios ou pouco aderentes às necessidades das superintendências regionais, inclusive provocando a discussão dessas limitações e de alternativas para suplantá-las, contemplando eventualmente mudanças normativas, em articulação com o Incra/Sede. Não o tendo feito, a responsável deixou de exercer adequadamente as atribuições do cargo que ocupava e, desse modo, contribuiu para a consecução das irregularidades identificadas na execução do Programa Nacional de Reforma Agrária.
	Ante o exposto, inexistindo a contradição aventada pela embargante, proponho conhecer e rejeitar os presentes embargos de declaração. Voto no sentido de que o Tribunal adote a minuta de acórdão que ora submeto à deliberação deste Colegiado.
TCU, Sala das Sessões, em 9 de março de 2022.
JORGE OLIVEIRA 
Relator